---
title: "Proyecto Estadística Descriptiva"
author: "Santiago Quecan"
date: "2023-11-26"
output: html_document
---

```{r setup, include=FALSE}
knitr::opts_chunk$set(echo = TRUE)
```

## 1. Librerias

```{r message=FALSE, warning=FALSE}
library(readr)
library(readxl)
library(modeest)
library(moments)
library(tidyverse) #ciencia de datos 
library(flextable) #Construir tablas
library(gclus)
library(PerformanceAnalytics)
library(psych)
library(corrgram)
library(corrplot)
library(dplyr)
library(janitor) #Tablas de construccion
library(knitr)
library(vcd)
library(stringr)
library(forcats)
library(likert)
library(sjPlot)
library(ggplot2)
library(xtable)
```

## 2. Leer Datos

```{r}
library(readxl)
Resultados <- read_excel("Resultados.xlsx")
View(Resultados)
```

## Tablas y Gráficos de frecuencias

```{r message=FALSE, warning=FALSE}
Resultados %>%
  tabyl(EDAD) %>%
  adorn_totals("row") %>%
  adorn_pct_formatting() %>%
  flextable() %>%
  autofit() %>%
  theme_tron() %>%
  set_caption("Tabla de frecuencias de edades")

Resultados %>%
  tabyl(EDAD) %>%
  mutate(frecuencia_abs = n) %>%
  ggplot(aes(x = EDAD, y = frecuencia_abs, fill = EDAD)) +
  geom_col(color = "black",  # Color del borde de las barras
           size = 0.5) +       # Tamaño del borde de las barras
  geom_text(aes(label = n), 
            vjust = 1.0, 
            col = "white",    # Color del texto
            fontface = "bold", # Estilo del texto
            size = 3) +        # Tamaño del texto
  guides(fill = FALSE) +
  labs(x = "EDAD", y = "Numero de personas", title = "Edades de las personas encuestadas")

```

```{r message=FALSE, warning=FALSE}
Resultados %>%
  tabyl(GÉNERO) %>%
  adorn_totals("row") %>%
  adorn_pct_formatting() %>%
  flextable() %>%
  autofit() %>%
  theme_tron() %>%
  set_caption("Tabla de frecuencias de géneros")

Resultados %>%
  tabyl(GÉNERO) %>%
  mutate(frecuencia_abs = n) %>%
  ggplot(aes(x = GÉNERO, y = frecuencia_abs, fill = GÉNERO)) +
  geom_col(color = "black",  # Color del borde de las barras
           size = 1) +       # Tamaño del borde de las barras
  geom_text(aes(label = n), 
            vjust = 1.5, 
            col = "white",    # Color del texto
            fontface = "bold", # Estilo del texto
            size = 4) +        # Tamaño del texto
  guides(fill = FALSE) +
  labs(x = "GÉNERO", y = "Numero de personas", title = "Género de las personas encuestadas")
```

```{r message=FALSE, warning=FALSE}
Resultados %>%
  tabyl(PROGRAMA) %>%
  adorn_totals("row") %>%
  adorn_pct_formatting() %>%
  flextable() %>%
  autofit() %>%
  theme_tron() %>%
  set_caption("Tabla de frecuencias de carreras")

Resultados %>%
  tabyl(PROGRAMA) %>%
  mutate(frecuencia_abs = n) %>%
  ggplot(aes(x = factor(PROGRAMA, labels = c("Contaduria\nPública", "Ingeniería\nAmbiental", "Ingeniería\n de Sistemas", "Ingeniería\nde Energías", "Ingeniería\nMecatrónica", "Ingeniería\nQuímica", "Lenguas\nModernas", "Marketing", "Psicologia")), y = frecuencia_abs, fill = PROGRAMA)) +
  geom_col(color = "black",  # Color del borde de las barras
           size = 1) +       # Tamaño del borde de las barras
  geom_text(aes(label = n),
           position = position_dodge(width = 1.0),
            vjust = -0.2,
            col = "black",    # Color del texto
            fontface = "bold", # Estilo del texto
            size = 4) +        # Tamaño del texto
  theme(axis.text.x = element_text(angle = 0, hjust = 0.5)) + 
  guides(fill = FALSE) +
  labs(x = "PROGRAMA", y = "Numero de personas", title = "Carreras de las personas encuestadas") 
```

```{r message=FALSE, warning=FALSE}
Resultados %>%
  tabyl(CONSUME) %>%
  adorn_totals("row") %>%
  adorn_pct_formatting() %>%
  flextable() %>%
  autofit() %>%
  theme_tron() %>%
  set_caption("Tabla de frecuencias de consumidores")

Resultados %>%
  tabyl(CONSUME) %>%
  mutate(frecuencia_abs = n) %>%
  ggplot(aes(x = CONSUME, y = frecuencia_abs, fill = CONSUME)) +
  geom_col(color = "black",  # Color del borde de las barras
           size = 1) +       # Tamaño del borde de las barras
  geom_text(aes(label = n), 
            vjust = -0.5, 
            col = "black",    # Color del texto
            fontface = "bold", # Estilo del texto
            size = 4) +        # Tamaño del texto
  guides(fill = FALSE) +
  labs(x = "CONSUME", y = "Numero de personas", title = "Género de las personas encuestadas")
```

```{r message=FALSE, warning=FALSE}
Resultados %>%
  tabyl(OPINION) %>%
  adorn_totals("row") %>%
  adorn_pct_formatting() %>%
  flextable() %>%
  autofit() %>%
  theme_tron() %>%
  set_caption("Tabla de frecuencias de la opinion sobre las personas que fuman cigarrillo")

Resultados %>%
  tabyl(OPINION) %>%
  mutate(frecuencia_abs = n) %>%
  ggplot(aes(x = factor(OPINION, labels = c("Incomodidad", "No hay \nopinión", "Positiva", "Negativa \nrespecto a la salud")), y = frecuencia_abs, fill = OPINION)) +
  geom_col(color = "black",  # Color del borde de las barras
           size = 1) +       # Tamaño del borde de las barras
  geom_text(aes(label = n),
           position = position_dodge(width = 1.0),
            vjust = 1.5,
            col = "white",    # Color del texto
            fontface = "bold", # Estilo del texto
            size = 4) +        # Tamaño del texto
  theme(axis.text.x = element_text(angle = 0, hjust = 0.5)) + 
  guides(fill = FALSE) +
  labs(x = "OPINION", y = "Numero de personas", title = "Opinion de las personas encuestadas \nsobre los consumidores de cigarrillos") 
```

```{r message=FALSE, warning=FALSE}
Resultados %>%
  tabyl(BENEFICIO_VAPER) %>%
  adorn_totals("row") %>%
  adorn_pct_formatting() %>%
  flextable() %>%
  autofit() %>%
  theme_tron() %>%
  set_caption("Tabla de frecuencias de consideración del beneficio del vaper")

Resultados %>%
  tabyl(BENEFICIO_VAPER) %>%
  mutate(frecuencia_abs = n) %>%
  ggplot(aes(x = factor(BENEFICIO_VAPER, labels = c("No", "Si")), y = frecuencia_abs, fill = BENEFICIO_VAPER)) +
  geom_col(color = "black",  # Color del borde de las barras
           size = 1) +       # Tamaño del borde de las barras
  geom_text(aes(label = n),
           position = position_dodge(width = 1.0),
            vjust = 1.5,
            col = "white",    # Color del texto
            fontface = "bold", # Estilo del texto
            size = 4) +        # Tamaño del texto
  theme(axis.text.x = element_text(angle = 0, hjust = 0.5)) + 
  guides(fill = FALSE) +
  labs(x = "BENEFICIO", y = "Numero de personas", title = "Opinion de las personas encuestadas \nsobre si hay un beneficio al consumir vapeador") 
```

```{r message=FALSE, warning=FALSE}
Resultados %>%
  tabyl(OPINION_CONSUMIDORES) %>%
  adorn_totals("row") %>%
  adorn_pct_formatting() %>%
  flextable() %>%
  autofit() %>%
  theme_tron() %>%
  set_caption("Tabla de frecuencias de opinión sobre las personas que fuman en espacios públicos")

Resultados %>%
  tabyl(OPINION_CONSUMIDORES) %>%
  mutate(frecuencia_abs = n) %>%
  ggplot(aes(x = factor(OPINION_CONSUMIDORES, labels = c("De acuerdo", "De acuerdo \n con condición", "En desacuerdo")), y = frecuencia_abs, fill = OPINION_CONSUMIDORES)) +
  geom_col(color = "black",  # Color del borde de las barras
           size = 1) +       # Tamaño del borde de las barras
  geom_text(aes(label = n),
           position = position_dodge(width = 1.0),
            vjust = 1.5,
            col = "white",    # Color del texto
            fontface = "bold", # Estilo del texto
            size = 4) +        # Tamaño del texto
  theme(axis.text.x = element_text(angle = 0, hjust = 0.5)) + 
  guides(fill = FALSE) +
  labs(x = "OPINION", y = "Numero de personas", title = "Opinion de las personas encuestadas \nsobre las personas que fuman en espacios públicos") 
```

```{r message=FALSE, warning=FALSE}
Resultados %>%
  tabyl(PERSONAS_VISTAS) %>%
  adorn_totals("row") %>%
  adorn_pct_formatting() %>%
  flextable() %>%
  autofit() %>%
  theme_tron() %>%
  set_caption("Tabla de frecuencias de la cantidad de personas vistas fumando")

Resultados %>%
  tabyl(PERSONAS_VISTAS) %>%
  mutate(frecuencia_abs = n) %>%
  ggplot(aes(x = PERSONAS_VISTAS, y = frecuencia_abs, fill = PERSONAS_VISTAS)) +
  geom_col(color = "black",  # Color del borde de las barras
           size = 1) +       # Tamaño del borde de las barras
  geom_text(aes(label = n), 
            vjust = 1.5, 
            col = "white",    # Color del texto
            fontface = "bold", # Estilo del texto
            size = 4) +        # Tamaño del texto
  guides(fill = FALSE) +
  labs(x = "Personas vistas", y = "Numero de personas", title = "Cuantos consumidores ven al dia las personas encuestadas")
```

```{r message=FALSE, warning=FALSE}
Resultados %>%
  tabyl(CONSUMIDORES_FAMILIA) %>%
  adorn_totals("row") %>%
  adorn_pct_formatting() %>%
  flextable() %>%
  autofit() %>%
  theme_tron() %>%
  set_caption("Tabla de frecuencias de la cantidad de familiares o amigos que fumen")

Resultados %>%
  tabyl(CONSUMIDORES_FAMILIA) %>%
  mutate(frecuencia_abs = n) %>%
  ggplot(aes(x = CONSUMIDORES_FAMILIA, y = frecuencia_abs, fill = CONSUMIDORES_FAMILIA)) +
  geom_col(color = "black",  # Color del borde de las barras
           size = 1) +       # Tamaño del borde de las barras
  geom_text(aes(label = n), 
            vjust = 1.5, 
            col = "white",    # Color del texto
            fontface = "bold", # Estilo del texto
            size = 4) +        # Tamaño del texto
  guides(fill = FALSE) +
  labs(x = "Familiares consumidores", y = "Numero de personas", title = "Cuantos amigos o miembros de la familia de las personas encuestadas \nson consumidores")
```

## Medidas de Tendencia Central

```{r}
lista_central = list(
  media = mean,
  moda = mlv,
  mediana = median,
  asimetria = skewness
)
```

```{r message=FALSE, warning=FALSE}
Resultados %>% #pipe o tuberia
  pivot_longer(c(EDAD, PERSONAS_VISTAS, CONSUMIDORES_FAMILIA), names_to = "Variable", values_to = "Valores") %>%
  group_by(Variable)%>%
  summarise_at(vars(Valores), lista_central, na.rm = T) %>%
  flextable() %>%
  colformat_double(digits = 1) %>%
  set_caption("Medidas de tendencia central") %>%
  theme_tron_legacy()
```

## Tabla Valores Cuantitativos

```{r message=FALSE, warning=FALSE}
coef_var = function(x,na.rm = T){
    (sd(x, na.rm = T)/mean(x, na.rm = T))*100
  }

lista_ejercicio = list(
  varianza = var,
  desviacion = sd,
  curtosis = kurtosis,
  coeficiente_variacion = coef_var
)

Resultados %>% #pipe o tuberia
  pivot_longer(c(EDAD, PERSONAS_VISTAS, CONSUMIDORES_FAMILIA), names_to = "Variable", values_to = "Valores") %>%
  group_by(Variable)%>%
  summarise_at(vars(Valores), lista_ejercicio, na.rm = T) %>%
  flextable() %>%
  colformat_double(digits = 1) %>%
  set_caption("Tabla de valores cuantitativos") %>%
  theme_tron_legacy()   
```

## Análisis Descriptivo

```{r}
datos_cn <- Resultados[,c(3, 10, 15, 16)]
dato_cl <- Resultados[ , 6]
```

## Histogramas

```{r}
histograma <- function(x, na.rm = T) {
    usr <- par("usr")
    on.exit(par(usr))
    par(usr = c(usr[1:2], 0, 1.5))
    his <- hist(x, plot = FALSE)
    breaks <- his$breaks
    nB <- length(breaks)
    y <- his$counts
    y <- y/max(y)
    rect(breaks[-nB], 0, breaks[-1], y, col = rgb(0, 1, 1, alpha = 0.5), na.rm = T)
    # lines(density(x), col = 2, lwd = 2) # Descomenta para añadir curvas de densidad
}
```

```{r message=FALSE, warning=FALSE}
# Creando el gráfico de correlación por pares
pairs(datos_cn,
      upper.panel = NULL,         # Deshabilitamos el panel superior
      diag.panel = histograma, # Añadimos los histogramas
      font.labels = 9)    
```

## Coeficientes de Correlación

```{r}
# Función para agregar coeficientes de correlación
coef_cor <- function(x, y, digits = 2, prefix = "", cex.cor, ...) {
    usr <- par("usr")
    on.exit(par(usr))
    par(usr = c(0, 1, 0, 1))
    Cor <- abs(cor(x, y)) # Elimina la función abs si lo prefieres
    txt <- paste0(prefix, format(c(Cor, 0.123456789), digits = digits)[1])
    if(missing(cex.cor)) {
        cex.cor <- 0.4 / strwidth(txt)
    }
    text(0.5, 0.5, txt,
         cex = 1 + cex.cor * Cor) # Escala el texto al nivel de correlación
}
```

```{r message=FALSE, warning=FALSE}
# Dibujamos la matriz de correlación
pairs(datos_cn,
      upper.panel = coef_cor,    # Panel de correlación
      lower.panel = panel.smooth, # Curvas de regresión suavizadas
      font.labels = 9)
```

## Variables Ordenadas

```{r}
# Correlación en términos absolutos
corr <- abs(cor(datos_cn)) 

colors <- dmat.color(corr)
order <- order.single(corr)

cpairs(datos_cn, # Data frame
       order, # Orden de las variables
       panel.colors = colors,   # Matriz de colores
       border.color = "black", # Color de los bordes
       gap = 0.45,              # Distancia entre subplots
       main = "Variables ordenadas coloreadas por correlación", # Título principal
       show.points = TRUE,      # Si FALSE, elimina todos los puntos
       pch = 24,                # Símbolo pch
       bg = rainbow(6)[iris$Species], # Colores por grupo
       font.labels = 9) 
```

## Estadísticas Significativas

```{r message=FALSE, warning=FALSE}
chart.Correlation(datos_cn, histogram = TRUE, method = "pearson")
```

## Matriz de Correlación

```{r}
corPlot(datos_cn, cex = 1.2, main = "Matriz de correlación")
```

## Correlograma

```{r}
corrplot(cor(datos_cn),        # Matriz de correlación
         method = "square", # Método para el gráfico de correlación
         type = "full",    # Estilo del gráfico (también "upper" y "lower")
         diag = TRUE,      # Si TRUE (por defecto), añade la diagonal
         tl.col = "black", # Color de las etiquetas
         bg = "white",     # Color de fondo
         title = "",       # Título
         col = NULL)       # Paleta de colores
```

## Análisis Descriptivo

```{r}
Media_desviacion = function(x,na.rm=T){
media=mean(x,na.rm=T)
desviacion=sd(x,na.rm=T)
sprintf("%1.f ± %1.f",media,desviacion)
}

Mediana_cuartiles = function(x, na.rm=T){
mediana=median(x,na.rm=T)
Q1= quantile(x,0.25,na.rm=T)
Q3= quantile(x,0.75,na.rm=T)
sprintf("%1.f[%1.f,%1.f]",mediana,Q1,Q3)
}

lista_mostrar = list(
Media_s = Media_desviacion,
Mediana_q = Mediana_cuartiles
)
```

```{r}
Resultados %>%
pivot_longer(c(EDAD, DINERO_GASTADO, PERSONAS_VISTAS, CONSUMIDORES_FAMILIA), names_to = "Variables_cuantitativas", values_to = "Cantidad") %>%
group_by(Variables_cuantitativas) %>%
summarise_at(vars(Cantidad), lista_mostrar, na.rm=T) %>%
flextable() %>%
colformat_double(digits= 1) %>%
autofit() %>%
theme_vader() %>%
set_caption("Medidas de tendencia central y de localización más desviación")
```

## Variable Edad

### Gráficos de Densidad

```{r}
Resultados %>%
mutate(GÉNERO = factor(GÉNERO)) %>%
ggplot(aes(x = EDAD)) + 
geom_density(color = "red", # Color de la curva
                    fill = "red",  # Color del área sombreada
                    alpha = 0.5)  +  # Transparencia del color  
geom_density(alpha=0.5, na.rm = T) + facet_wrap(~GÉNERO,
scales = "free")
```

```{r}
Resultados %>%
mutate(CONSUME = factor(CONSUME)) %>%
ggplot(aes(x = EDAD)) + 
geom_density(color = "red", # Color de la curva
                    fill = "red",  # Color del área sombreada
                    alpha = 0.5)  +  # Transparencia del color  
geom_density(alpha=0.5, na.rm = T) + facet_wrap(~CONSUME,
scales = "free")
```

### Boxplot

```{r}
Resultados %>%
  mutate(GÉNERO = factor(GÉNERO, labels = c("Femenino", "Masculino")))%>%
  ggplot(aes(x = EDAD, fill = GÉNERO)) + geom_boxplot(outlier.color = "red", color = "black")
```

```{r}
Resultados %>%
  mutate(CONSUME = factor(CONSUME))%>%
  ggplot(aes(x = EDAD, fill = CONSUME)) + geom_boxplot(outlier.color = "red", color = "black")
```

## Variable Consumidores familia

### Gráfico de densidad

```{r}
Resultados %>%
mutate(GÉNERO = factor(GÉNERO)) %>%
ggplot(aes(x = CONSUMIDORES_FAMILIA)) + 
geom_density(color = "red", # Color de la curva
                    fill = "red",  # Color del área sombreada
                    alpha = 0.5)  +  # Transparencia del color  
geom_density(alpha=0.5, na.rm = T) + facet_wrap(~GÉNERO,
scales = "free")
```

```{r}
Resultados %>%
mutate(CONSUME = factor(CONSUME)) %>%
ggplot(aes(x = CONSUMIDORES_FAMILIA)) + 
geom_density(color = "red", # Color de la curva
                    fill = "red",  # Color del área sombreada
                    alpha = 0.5)  +  # Transparencia del color  
geom_density(alpha=0.5, na.rm = T) + facet_wrap(~CONSUME,
scales = "free")
```

### Boxplot

```{r}
Resultados %>%
  mutate(GÉNERO = factor(GÉNERO, labels = c("Femenino", "Masculino")))%>%
  ggplot(aes(x = CONSUMIDORES_FAMILIA, fill = GÉNERO)) + geom_boxplot(outlier.color = "red", color = "black")
```

```{r}
Resultados %>%
  mutate(CONSUME = factor(CONSUME))%>%
  ggplot(aes(x = CONSUMIDORES_FAMILIA, fill = CONSUME)) + geom_boxplot(outlier.color = "red", color = "black")
```

## Variable Personas Vistas Fumando

### Gráfico de densidad

```{r}
Resultados %>%
mutate(GÉNERO = factor(GÉNERO)) %>%
ggplot(aes(x = PERSONAS_VISTAS)) + 
geom_density(color = "red", # Color de la curva
                    fill = "red",  # Color del área sombreada
                    alpha = 0.5)  +  # Transparencia del color  
geom_density(alpha=0.5, na.rm = T) + facet_wrap(~GÉNERO,
scales = "free")
```

```{r}
Resultados %>%
mutate(CONSUME = factor(CONSUME)) %>%
ggplot(aes(x = PERSONAS_VISTAS)) + 
geom_density(color = "red", # Color de la curva
                    fill = "red",  # Color del área sombreada
                    alpha = 0.5)  +  # Transparencia del color  
geom_density(alpha=0.5, na.rm = T) + facet_wrap(~CONSUME,
scales = "free")
```

### Boxplot

```{r}
Resultados %>%
  mutate(GÉNERO = factor(GÉNERO, labels = c("Femenino", "Masculino")))%>%
  ggplot(aes(x = PERSONAS_VISTAS, fill = GÉNERO)) + geom_boxplot(outlier.color = "red", color = "black")
```

```{r}
Resultados %>%
  mutate(CONSUME = factor(CONSUME))%>%
  ggplot(aes(x = PERSONAS_VISTAS, fill = CONSUME)) + geom_boxplot(outlier.color = "red", color = "black")
```

## Rectas de Regresión

```{r message=FALSE, warning=FALSE}
Resultados %>%
  ggplot(aes(x = EDAD, y = CONSUMIDORES_FAMILIA, color = GÉNERO)) + geom_point() + geom_smooth(method = "lm", se = T, na.rm = T) +   facet_wrap(~GÉNERO,scales = "free")
```

```{r message=FALSE, warning=FALSE}
Resultados %>%
  ggplot(aes(x = EDAD, y = CONSUMIDORES_FAMILIA, color = CONSUME)) + geom_point() + geom_smooth(method = "lm", se = T, na.rm = T) +   facet_wrap(~CONSUME,scales = "free")
```

```{r message=FALSE, warning=FALSE}
Resultados %>%
  ggplot(aes(x = EDAD, y = PERSONAS_VISTAS, color = GÉNERO)) + geom_point() + geom_smooth(method = "lm", se = T, na.rm = T) +   facet_wrap(~GÉNERO,scales = "free")
```

```{r message=FALSE, warning=FALSE}
Resultados %>%
  ggplot(aes(x = EDAD, y = PERSONAS_VISTAS, color = CONSUME)) + geom_point() + geom_smooth(method = "lm", se = T, na.rm = T) +   facet_wrap(~CONSUME,scales = "free")
```

```{r message=FALSE, warning=FALSE}
Resultados %>%
  ggplot(aes(x = CONSUMIDORES_FAMILIA, y = PERSONAS_VISTAS, color = GÉNERO)) + geom_point() + geom_smooth(method = "lm", se = T, na.rm = T) +   facet_wrap(~GÉNERO,scales = "free")
```

```{r message=FALSE, warning=FALSE}
Resultados %>%
  ggplot(aes(x = CONSUMIDORES_FAMILIA, y = PERSONAS_VISTAS, color = CONSUME)) + geom_point() + geom_smooth(method = "lm", se = T, na.rm = T) +   facet_wrap(~CONSUME,scales = "free")
```

## Tablas y Gráficas de Contingencias

```{r}
Resultados %>%
  tabyl(GÉNERO, CONSUME, show_na = FALSE) %>%
  adorn_totals("col") %>%
  adorn_percentages("col") %>%
  adorn_pct_formatting() %>%
  adorn_ns() %>%
  flextable() %>%
  autofit() %>%
  theme_vader()%>%
  set_caption("Tabla de contingencias Género vs Consumidor")

Resultados %>%
  tabyl(GÉNERO, CONSUME, show_na = FALSE) %>%
  adorn_percentages("col") %>%
  pivot_longer(cols = -1, names_to = "CONSUME", values_to = "proporcion") %>%
  mutate(porcentaje = 100*proporcion) %>%
  ggplot(aes(x = CONSUME, y = porcentaje, fill = GÉNERO)) +
  geom_col(position = "dodge", , color = "black", size = 0.5) +
  geom_text(aes(label = sprintf("%.2f%%", porcentaje)),
            position = position_dodge(width = 0.9),
            vjust = -0.5, col = "black", fontface = "bold", size = 3.2) +
  labs(fill = "Gráfico Género vs Consumidor")
```

```{r}
Resultados %>%
  tabyl(PROGRAMA, CONSUME, show_na = FALSE) %>%
  adorn_totals("col") %>%
  adorn_percentages("col") %>%
  adorn_pct_formatting() %>%
  adorn_ns() %>%
  flextable() %>%
  autofit() %>%
  theme_vader()%>%
  set_caption("Tabla de contingencias Programa vs Consumidor")

Resultados %>%
  tabyl(PROGRAMA, CONSUME, show_na = FALSE) %>%
  adorn_percentages("col") %>%
  pivot_longer(cols = -1, names_to = "CONSUME", values_to = "proporcion") %>%
  mutate(porcentaje = 100*proporcion) %>%
  filter(porcentaje != 0) %>%
  ggplot(aes(x = CONSUME, y = porcentaje, fill = PROGRAMA)) +
  geom_col(position = "dodge", , color = "black", size = 0.5) +
  theme(axis.text.x = element_text(angle = 0)) + guides(fill = FALSE) +
  geom_text(aes(label = sprintf("%.2f%%", porcentaje)),
            position = position_dodge(width = 0.9), 
            vjust = -0.5, col = "black", fontface = "bold", size = 1.5) +
  labs(fill = "Gráfico Programa vs Consumidor")
```

```{r}
Resultados %>%
  tabyl(OPINION, CONSUME, show_na = FALSE) %>%
  adorn_totals("col") %>%
  adorn_percentages("col") %>%
  adorn_pct_formatting() %>%
  adorn_ns() %>%
  flextable() %>%
  autofit() %>%
  theme_vader()%>%
  set_caption("Tabla de contingencias Opinión sobre consumidores vs Consumidor")

Resultados %>%
  tabyl(OPINION, CONSUME, show_na = FALSE) %>%
  adorn_percentages("col") %>%
  mutate(OPINION = factor(OPINION, labels = c("Incomodidad", "No hay opinion", "Positiva", "Negativa \nrespecto a su salud"))) %>%
  pivot_longer(cols = -1, names_to = "CONSUME", values_to = "proporcion") %>%
  mutate(porcentaje = 100*proporcion) %>%
  ggplot(aes(x = CONSUME, y = porcentaje, fill = OPINION)) +
  geom_col(position = "dodge", , color = "black", size = 0.5) +
  theme(axis.text.x = element_text(angle = 0)) + guides(fill = FALSE) +
  geom_text(aes(label = sprintf("%.2f%%", porcentaje)),
            position = position_dodge(width = 0.9),
            vjust = -0.5, col = "black", fontface = "bold", size = 2.5) +
  labs(fill = "Gráfico Opinión \nSobre Consumidores \nvs Consumidor")
```

```{r}
Resultados %>%
  tabyl(OPINION_CONSUMIDORES, CONSUME, show_na = FALSE) %>%
  adorn_totals("col") %>%
  adorn_percentages("col") %>%
  adorn_pct_formatting() %>%
  adorn_ns() %>%
  flextable() %>%
  autofit() %>%
  theme_vader()%>%
  set_caption("Tabla de contingencias de Opinión sobre consumidores en lugares públicos vs Consumidor")

Resultados %>%
  tabyl(OPINION_CONSUMIDORES, CONSUME, show_na = FALSE) %>%
  adorn_percentages("col") %>%
  mutate(OPINION_CONSUMIDORES = factor(OPINION_CONSUMIDORES, labels = c("De acuerdo", "De acuerdo \n con condición", "En desacuerdo"))) %>%
  pivot_longer(cols = -1, names_to = "CONSUME", values_to = "proporcion") %>%
  mutate(porcentaje = 100*proporcion) %>%
  ggplot(aes(x = CONSUME, y = porcentaje, fill = OPINION_CONSUMIDORES)) +
  geom_col(position = "dodge", , color = "black", size = 0.5) +
  theme(axis.text.x = element_text(angle = 0)) + guides(fill = FALSE) +
  geom_text(aes(label = sprintf("%.2f%%", porcentaje)),
            position = position_dodge(width = 0.9),
            vjust = -0.5, col = "black", fontface = "bold", size = 3) +
  labs(fill = "Gráfico Opinión \nSobre Consumidores en lugares Públicos \nvs Consumidor")
```

```{r}
Resultados %>%
  tabyl(BENEFICIO_VAPER, CONSUME, show_na = FALSE) %>%
  adorn_totals("col") %>%
  adorn_percentages("col") %>%
  adorn_pct_formatting() %>%
  adorn_ns() %>%
  flextable() %>%
  autofit() %>%
  theme_vader()%>%
  set_caption("Tabla de contingencias sobre el Beneficio del vaper vs Consumidor")

Resultados %>%
  tabyl(BENEFICIO_VAPER, CONSUME, show_na = FALSE) %>%
  adorn_percentages("col") %>%
  mutate(BENEFICIO_VAPER = factor(BENEFICIO_VAPER, labels = c("Si", "No"))) %>%
  pivot_longer(cols = -1, names_to = "CONSUME", values_to = "proporcion") %>%
  mutate(porcentaje = 100*proporcion) %>%
  ggplot(aes(x = CONSUME, y = porcentaje, fill = BENEFICIO_VAPER)) +
  geom_col(position = "dodge", , color = "black", size = 0.5) +
  theme(axis.text.x = element_text(angle = 0)) + guides(fill = FALSE) +
  geom_text(aes(label = sprintf("%.2f%%", porcentaje)),
            position = position_dodge(width = 0.9),
            vjust = -0.5, col = "black", fontface = "bold", size = 3) +
  labs(fill = "Gráfico sobre beneficio del vaper vs Consumidores")
```

```{r message=FALSE, warning=FALSE}
chisq.test(Resultados$CONSUME, Resultados$GÉNERO, correct=FALSE) 
chisq.test(Resultados$CONSUME, Resultados$PROGRAMA, correct=FALSE)
chisq.test(Resultados$CONSUME, Resultados$OPINION, correct=FALSE)
chisq.test(Resultados$CONSUME, Resultados$OPINION_CONSUMIDORES, correct=FALSE)
chisq.test(Resultados$CONSUME, Resultados$EFECTO_VAPEADORES, correct=FALSE)
```

```{r}
Resultados %>%
  tabyl(GÉNERO, EDAD_FUMAR, show_na = FALSE) %>%
  adorn_totals("col") %>%
  adorn_percentages("col") %>%
  adorn_pct_formatting() %>%
  adorn_ns() %>%
  flextable() %>%
  autofit() %>%
  theme_vader()%>%
  set_caption("Tabla de contingencias de Género vs edad a la que empezo a fumar")

Resultados %>%
  tabyl(GÉNERO, EDAD_FUMAR, show_na = FALSE) %>%
  adorn_percentages("col") %>%
  pivot_longer(cols = -1, names_to = "EDAD_FUMAR", values_to = "proporcion") %>%
  mutate(porcentaje = 100*proporcion) %>%
  ggplot(aes(x = EDAD_FUMAR, y = porcentaje, fill = GÉNERO)) +
  geom_col(position = "dodge", , color = "black", size = 0.5) +
  theme(axis.text.x = element_text(angle = 0)) + guides(fill = FALSE) +
  geom_text(aes(label = sprintf("%.2f%%", porcentaje)),
            position = position_dodge(width = 0.9),
            vjust = -0.5, col = "black", fontface = "bold", size = 3) +
  labs(fill = "Gráfico Opinión de Género vs edad a la que empezo a fumar")
```

```{r message=FALSE, warning=FALSE}
chisq.test(Resultados$GÉNERO, Resultados$EDAD_FUMAR, correct=FALSE) 
```

```{r}
Resultados %>%
  tabyl(OPINION, OPINION_CONSUMIDORES, show_na = FALSE) %>%
  adorn_totals("col") %>%
  adorn_percentages("col") %>%
  adorn_pct_formatting() %>%
  adorn_ns() %>%
  flextable() %>%
  autofit() %>%
  theme_vader()%>%
  set_caption("Tabla de contingencias de Opinion sobre consumidores vs Opinion sobre consumidores en lugares públicos")

Resultados %>%
  tabyl(OPINION, OPINION_CONSUMIDORES, show_na = FALSE) %>%
  adorn_percentages("col") %>%
  pivot_longer(cols = -1, names_to = "OPINION_CONSUMIDORES", values_to = "proporcion") %>%
  mutate(OPINION_CONSUMIDORES = factor(OPINION_CONSUMIDORES, labels = c("De acuerdo", "De acuerdo \n con condicion", "En desacuerdo"))) %>%
  mutate(porcentaje = 100*proporcion) %>%
  ggplot(aes(x = OPINION_CONSUMIDORES, y = porcentaje, fill = OPINION)) +
  geom_col(position = "dodge", , color = "black", size = 0.5) +
  theme(axis.text.x = element_text(angle = 0)) + guides(fill = FALSE) +
  geom_text(aes(label = sprintf("%.2f%%", porcentaje)),
            position = position_dodge(width = 0.9),
            vjust = -0.5, col = "black", fontface = "bold", size = 3) +
  labs(fill = "Gráfico de Opinion sobre consumidores vs Opinion sobre consumidores en lugares públicos")
```

```{r}
Resultados %>%
  tabyl(OPINION, BENEFICIO_VAPER, show_na = FALSE) %>%
  adorn_totals("col") %>%
  adorn_percentages("col") %>%
  adorn_pct_formatting() %>%
  adorn_ns() %>%
  flextable() %>%
  autofit() %>%
  theme_vader()%>%
  set_caption("Tabla de contingencias de Opinion sobre consumidores vs Opinion sobre Beneficio del vaper")

Resultados %>%
  tabyl(OPINION, BENEFICIO_VAPER, show_na = FALSE) %>%
  adorn_percentages("col") %>%
  pivot_longer(cols = -1, names_to = "BENEFICIO_VAPER", values_to = "proporcion") %>%
  mutate(BENEFICIO_VAPER = factor(BENEFICIO_VAPER, labels = c("Si", "No"))) %>%
  mutate(porcentaje = 100*proporcion) %>%
  ggplot(aes(x = BENEFICIO_VAPER, y = porcentaje, fill = OPINION)) +
  geom_col(position = "dodge", , color = "black", size = 0.5) +
  theme(axis.text.x = element_text(angle = 0)) + guides(fill = FALSE) +
  geom_text(aes(label = sprintf("%.2f%%", porcentaje)),
            position = position_dodge(width = 0.9),
            vjust = -0.5, col = "black", fontface = "bold", size = 3) +
  labs(fill = "Gráfico de Opinion sobre consumidores vs Opinion sobre Beneficio del vaper")
```

## Análisis de Datos con Escala Likert

```{r}
Resultados$CALIFICACIÓN <- as.character(Resultados$CALIFICACIÓN)
```

```{r}
Resultados$CALIFICACIÓN <- factor(
  Resultados$CALIFICACIÓN,
  levels = c(1, 2, 3, 4, 5),
  labels = c("muy insatisfecho", "insatisfecho", "neutral", "satisfecho", "muy satisfecho")
)
w <- cbind.data.frame(Género = Resultados$GÉNERO, Calificación = Resultados$CALIFICACIÓN)
head(w)
```

```{r}
table(Resultados$CALIFICACIÓN)
```

```{r}
xlik = likert(w[,2, drop=FALSE])
summary(xlik)
```

```{r}
plot(xlik,type = "bar", centered = F, group.order = colnames(w[,2, drop= FALSE]), legend.position = "right")
```

```{r}
plot(xlik,type = "density", centered = F)
```

```{r}
plot(xlik,type = "heat", legend.position = "left") +
  theme( axis.text.x = element_text( size = 8 ),
         axis.text.y = element_text( size = 18, hjust = 0 ),
         legend.text = element_text( size = 14 ),
         legend.title = element_text( size = 10 ) )
```

```{r}
xlikgroup = likert(w[,2, drop = FALSE], grouping = w$Género)
plot(xlikgroup, type = "bar", centered = T)
```
